【裁判字號】    98,訴,416
【裁判日期】    990129
【裁判案由】    撤銷贈與
【裁判全文】
臺灣嘉義地方法院民事判決               98年度訴字第416號
原      告  甲○○
訴訟代理人  林國一律師
            丁○○
被      告  丙○○
訴訟代理人  蔡易餘律師
複 代理 人  黃裕仁
被      告  乙○○
上列當事人間債務人異議之訴事件，本院於民國99年1月27日言
詞辯論終結，判決如下：
    主  文
被告間就坐落嘉義縣竹崎鄉○○段八八六地號土地及其一六０建
號（門牌嘉義縣竹崎鄉灣橋村崎腳一二一號）房屋所有權全部，
於民國九十八年二月二十四日所為贈與行為及所有權移轉行為，
均應予撤銷。
被告乙○○就前項不動產於民國九十八年三月二日所為所有權移
轉登記應予塗銷。
被告丙○○應給付原告新台幣參佰萬元，及自民國九十七年十二
月三十一日起至清償日止，按週年利率百分之五計算之利息。
原告其餘之訴駁回。
訴訟費用由被告負擔。
    事實及理由
壹、程序部分：
一、按原告於判決確定前，得撤回訴之全部或一部。但被告已為
    本案之言詞辯論者，應得其同意。訴之撤回應以書狀為之。
    但於期日，得以言詞向法院或受命法官為之。民事訴訟法第
    262條第1項、第2項分別定有明文。本件原告起訴時聲明原
    為：「四、鈞院98年度司執字第17564號遷讓房屋事件，所
    為之強制執行程序應予撤銷。」，嗣後以書狀撤回前開聲明
    ，並得被告之同意，故原告該部分之撤回應生合法撤回之效
    力。
二、次按訴狀送達後，原告不得將原訴變更或追加他訴，但不甚
    礙被告之防禦及訴訟之終結者，不在此限，民事訴訟法第25
    5條第1項第7款定有明文。原告起訴之聲明原為：「一、被
    告丙○○、乙○○間於民國98年2月24日就坐落嘉義縣竹崎
    鄉○○段886地號、建、面積251.31平方公尺及地面上建物
    160 建號門牌嘉義縣竹崎鄉灣橋村崎腳121號鋼筋混凝土加
    強磚造二層樓房屋所為之贈與行為應予撤銷。二、被告乙○○於98年3月2日就前項房地，以夫妻贈與為原因，所為之所
    有權移轉登記予以塗銷。三、被告丙○○於第二項所有權移
    轉登記塗銷後，應將前項土地、房屋所有權移轉登記與原告
    。」，嗣後以書狀追加備位聲明：「一、被告丙○○、乙○○間於民國98年2月24日就坐落嘉義縣竹崎鄉○○段886地號
    、建、面積251.31平方公尺及地面上建物160建號門牌嘉義
    縣竹崎鄉灣橋村崎腳121 號鋼筋混凝土加強磚造二層樓房屋
    所為之贈與行為應予撤銷。二、被告乙○○於98年3月2日就
    前項房地，以夫妻贈與為原因，所為之所有權移轉登記予以
    塗銷。三、被告丙○○應給付原告新臺幣（下同）300萬元
    ，及自97年12月31日起至清償日止，按週年利率百分之五計
    算之利息。」，經核與法尚無不合，應予准許。
貳、實體部分：
一、原告起訴主張：
  (一)原告之夫鄭惠松任職警界，不幸於民國88年5月30日去世，
    原告於丈夫去世當年領有新台幣（下同）300萬元之撫恤金
    ，嗣後原告每年可領退輔金35萬元，原告並非毫無資力。被
    告丙○○與原告於90年間租屋同居，93年4月被告丙○○與
    原告商議以總價400萬元購買坐落嘉義縣竹崎鄉○○段886地
    號、建、面積251.31平方公尺及地面上建物160建號即門牌
    嘉義縣竹崎鄉灣橋村崎腳121號鋼筋混凝土加強磚造2層樓房
    屋（下稱系爭房地），各出資115萬元之現金（合計230萬）
    ，餘款170萬元向新光人壽保險公司貸款（設定本金最高限
    額204萬元之抵押權登記）。因原告之丈夫生前積欠合作金
    庫200萬元貸款，丈夫死亡後，原告及兒子丁○○、鄭世偉
    未拋棄繼承，合作金庫對原告及兒子催討債務，為避免所購
    買之房地被查封拍賣，遂將系爭房地之所有權人登記為被告
    丙○○名義。購買系爭房地後，被告丙○○與原告及兒子在
    系爭房地同居，原告及兒子於94年6月28日將戶籍遷入系爭
    房屋，有戶口名簿可稽。
  (二)嗣被告丙○○於95年間與被告乙○○結婚，被告丙○○與原
    告於95年11月22日簽立協調書，協調書第1項載明「甲方（
    即被告丙○○）願於民國97年12月30日前，支付乙方（即原
    告）新臺幣300萬元，如不能支付，願將甲方所有坐落嘉義
    縣竹崎鄉○○段886地號、面積251.31平方公尺及地面上建
    物160建號門牌嘉義縣竹崎鄉灣橋村崎腳121號之房屋，無條
    件過戶給乙方，甲方同意上開貸款只留新臺幣170萬元之貸
    款。」，有協調書可稽。估算原告購買系爭房地之付出，合
    計約300萬元（含貸款170萬），被告丙○○並簽發面額各10
    0萬元之本票3紙，交付原告收執。因第2順位之抵押貸款（
    設定本金最高限額120萬元，實借100萬元），係被告丙○○
    個人擅自貸款花用，於協調時，被告丙○○表示其負責償還
    ，故協調書載明「甲方同意上開貸款只留新臺幣170萬元（
    即第1順位之貸款）」。
  (三)被告丙○○因犯竊盜罪行，被判處有期徒刑7個月確定，須
    入監服刑，要求原告於其服刑期間，幫其繳付銀行之房屋貸
    款，其恐原告未為其繳納，遂要原告與其簽立房屋租賃契約
    ，並至鈞院公證，要原告以每月之租金，按月為其繳納房貸
    。原告之兒子丁○○遂以其妻（是時為同居人）李香蓮之彰
    化銀行北嘉義分行之存摺存款自97年10月13日按月匯款至被
    告丙○○之郵局帳戶，供貸款銀行扣繳分期款（97年1月至4
    月均匯款1萬17元，同年5月6日匯款5,017元，6月份給付現
    金5,000元，7月15日匯款5,017元，8月份交付現金5,000元
    ，9月份及10月份各匯款8,017元，有李香蓮之彰化銀行交易
    明細可考，其中因原告代被告丙○○繳付交保金2萬元，被
    告丙○○逃亡，交保金遭沒收，原告要兒子丁○○於匯款時
    扣除交保金，另有部分扣款，故匯款金額不同）。97年11月
    兒子並未再匯款，被告乙○○遂多次向原告催促付款，否則
    即要原告遷屋，原告即對被告乙○○表明，系爭房地係原告
    與被告丙○○出資購買，原告有權利居住，並將原告與被告
    丙○○之協調書出示被告乙○○。
  (四)按債務人所為之無償行為，有害及債權者，債權人得聲請法
    院撤銷之；債務人所為之有償行為，於行為時明知有損害於
    債權人之權利者，以受益人於受益時亦知其情事者為限，債
    權人得聲請法院撤銷之。民法第244條第1項、第2項定有明
    文，被告乙○○明知其丈夫丙○○與原告就系爭房地有上開
    協議情事，故不論被告乙○○有無給付房地之價金給被告丙○○，原告依法均得請求法院撤銷之。
  (五)因之聲明：先位聲明：1.被告丙○○、乙○○間於98年2月
    24日就坐落嘉義縣竹崎鄉○○段886地號、建、面積251.31
    平方公尺及地面上建物160建號門牌嘉義縣竹崎鄉灣橋村崎
    腳121號鋼筋混凝土加強磚造二層樓房屋所為之贈與行為應
    予撤銷。2.被告乙○○於98年3月2日就前項房地，以夫妻贈
    與為原因，所為之所有權移轉登記予以塗銷。3.被告丙○○
    於第二項所有權移轉登記塗銷後，應將前項土地、房屋所有
    權移轉登記與原告。備位聲明：1.被告丙○○、乙○○間於
    98年2月24日就坐落嘉義縣竹崎鄉○○段886地號、建、面積
    251.31平方公尺及地面上建物160建號門牌嘉義縣竹崎鄉灣
    橋村崎腳121號鋼筋混凝土加強磚造二層樓房屋所為之贈與
    行為應予撤銷。2.被告乙○○於98年3月2日就前項房地，以
    夫妻贈與為原因，所為之所有權移轉登記予以塗銷。3. 被
    告丙○○應給付原告300萬元，及自97年12月31日起至清償
    日止，按週年利率百分之五計算之利息。
二、被告方面：
  (一)被告丙○○則以下列言詞置辯，並聲明：原告之訴駁回。
  1.原告與被告丙○○間雖簽有協調書載明雙方有借貸關係存在
    ，惟雙方實際上根本無借貸關係，此協調書是為掩飾雙方過
    去曾有同居關係之贈與：
  蓋因被告丙○○與原告曾有同居關係，在同居關係存續中，
    原告即表示其保障不存，要求被告丙○○簽立3張共計300萬
    元之本票，後因雙方感情有變，結束同居關係，原告才另要
    求被告要簽立此協調書，並稱被告應於97年12月30日前支付
    原告300萬元或將被告丙○○所有系爭房地，無償贈與予原
    告。
  基上說明，蓋協調書雖以借貸為雙方法律關係，為此時係隱
    藏贈與之同謀虛偽意思表示，依民法第87條規定，此借貸之
    意思表示無效，雙方權利關係應以贈與論之。
  再者，依民法第408條第1項規定：「贈與物之權利未移轉前
    ，贈與人得撤銷其贈與。其一部已移轉者，得就其未移轉之
    部分撤銷之。」此項規定，不問於動產或房地之贈與，均
    有適用，因被告丙○○至今尚未將贈與物（無論300萬元現
    金或者是系爭房地），是被告自有權主張撤銷贈與。
  2.系爭房地根本是被告丙○○自己於93年4月13日向第三人曾
    國豪出資購買，有系爭房屋之建號異動索引可證，另被告丙○○於93年4月5日有向其父借款200萬元購入房屋，並於93
    年4月9日支付系爭房屋之定金46萬元，於93年4月26日提領
    現金300萬元作為給付房屋尾款之用，被告丙○○並向新光
    人壽股份有限公司貸款總計324萬元，該貸款均是被告乙○○自己繳納，原告自己從未履行該調解書內容所載應「上開
    貸款只留新臺幣170萬之貸款」意即原告本應繳納貸款至餘
    170 萬元，被告丙○○至今仍提供系爭房地給原告使用，自
    己違約在先，現又主張該房地是其出資購買，完全昧於事實
    ，其主張無一可採。
  3.退萬步言之，縱原告有權向被告主張履行該協調書內容，惟
    系爭房地所有人為被告乙○○，其土地謄本雖載為夫妻贈與
    ，實雙方關係為買賣，原告主張撤銷贈與云云，並不合法：
  查被告丙○○因有向被告乙○○借款，分別於95年4月26日
    及96年3月20日借款120萬元及100萬元（96年3月20日匯款10
    0萬元之郵政跨行匯款申請書，其上載明「匯款人」為被告
    乙○○，「收款人」被告丙○○，另「備註欄」更載明為購
    屋尾款），此有被告丙○○台南區中小企業銀行存摺可證，
    且系爭房地之新光人壽保險股份有限公司（下稱新光人壽公
    司）貸款均是由被告乙○○繳納，被告丙○○亦無力償還此
    一欠款，基此，雙方乃協議將系爭房地過戶給被告乙○○，
    價金則為丙○○對其所有欠款。
  另系爭房地當初向第三人買入後，即分別於93年4月21日及
    93年9月7日辦理本金最高限額抵押借款204萬元及120萬元，
    均由被告乙○○繳納，此有新光銀行之每期匯款存入憑條可
    證，其備註欄中均有載明繳款人被告乙○○，聯絡方式為被
    告乙○○使用手機號碼「0000000000」，另96年11月28日與
    12月10日存入憑條分別為13萬與6萬2,000元，金額高於其他
    期，此係因為當時被告丙○○因財力狀況不佳，遲繳多期後
    才將系爭房地轉售於被告乙○○，並由被告乙○○付清欠款
    部分。
  由上可知，被告丙○○因有向被告乙○○多次借款，雙方才
    約定將系爭房地過戶予乙○○名下，其對價為被告丙○○先
    前所欠款項，並由被告乙○○負擔系爭房地貸款，後在辦理
    移轉登記時，因有代書向被告丙○○建議依現行遺產及贈與
    稅法第20條第1項第6款規定：「配偶相互贈與之財產不記入
    贈與總額。」，另土地稅法第28條之2規定得申請不課徵土
    地增值稅，在此考量下，被告丙○○認以「夫妻贈與」形式
    不但無庸負擔贈與稅及土地增值稅，才會在土地及建物登記
    謄本以「夫妻贈與」定之，實則，該贈與關係屬通謀虛偽，
    雙方關係為「買賣」。然而，被告丙○○與被告乙○○實際
    上並無贈與之法律關係存在，原告現主張撤銷贈與並回復原
    狀云云，實無理由。
  4.另關於協調書雖載明為借貸，實則是隱藏被告丙○○與原告
    之贈與關係乙節，依調解書第5項內容：「乙方及其兒子言
    行，如有不利甲方之行為或干擾，則甲方所開立3張本票（
    NO187477、187448、187449）無效。」，倘被告丙○○與原
    告確有300萬元之借貸關係存在，如何可能會因「原告及其
    兒子之言行不利丙○○」為理由為票據無效之原因，依此綜
    合判斷，應可認雙方間並無金錢借貸關係，要屬無疑。
  5.原告所指係對系爭建物有移轉請求權，針對特定物之請求權
    ，依照民法第244條第3項不得請求撤銷。
  (二)被告乙○○則抗辯確實有支出價款，房屋在我名下是當然的
    ，並聲明：原告之訴駁回。
三、兩造不爭執事項：
  (一)原告與被告丙○○於95年11月22日簽有協調書，第1條約定
    ：「甲方願於民國九十七年十二月三十日前，支付乙方新台
    幣（下同）三百萬元，如不能支付，願將甲方所有坐落嘉義
    縣竹崎鄉○○段地號0000-0000，面積251.31平方公尺暨其
    上門牌號碼竹崎鄉灣橋村27鄰崎腳121號之房屋，無條件過
    戶給乙方，甲方同意上開貸款只留新台幣壹佰柒拾萬之貸款
    。」。
  (二)被告丙○○迄未支付原告300萬元，亦未將系爭房地移轉登
    記予原告。
  (三)被告丙○○於98年3月2日辦理系爭房地以贈與為原因之所有
    權移轉登記予被告乙○○。
四、兩造爭執事項厥為：(本院調整若干次序）
  (一)原告可否基於對被告丙○○系爭房地移轉請求權訴請撤銷被
    告間系爭房地贈與（或買賣）之債權、物權行為。
  (二)原告對被告丙○○有無300萬之債權，若有，原告可否基於
    該300萬元之債權關係，訴請撤銷被告間系爭房地贈與（或
    買賣）之債權、物權行為。
  (三)被告間就系爭房地之移轉行為係基於贈與關係或買賣關係。
五、本院之判斷：
  (一)原告可否基於對被告丙○○系爭房地移轉請求權訴請撤銷被
    告間系爭房地贈與（或買賣）之債權、物權行為。
    按「債務人所為之無償行為，有害及債權者，債權人得聲請
    法院撤銷之。債務人所為之有償行為，於行為時明知有損害
    於債權人之權利者，以受益人於受益時亦知其情事者為限，
    債權人得聲請法院撤銷之。債務人之行為非以財產為標的，
    或僅有害於以給付特定物為標的之債權者，不適用前2項之
    規定。債權人依第1項或第2項之規定聲請法院撤銷時，得並
    聲請命受益人或轉得人回復原狀。但轉得人於轉得時不知有
    撤銷原因者，不在此限。」民法第244條第1至4項分別定有
    明文。又民法第244條第1、2項規定之撤銷權，係以保障全
    體債權人之利益為目的，非為確保特定債權而設。是88年5
    月5日修正公布，89年5月5日施行之民法債編，於同條增訂
    上開第3項之規定，即係明示斯旨。債務人於89年5月5日民
    法債編修正施行後，如僅有有害於給付特定物為標的之債權
    行為，依民法第244條第3項規定，債權人即不得撤銷該詐害
    債權之行為。經查：
  1.原告對於被告丙○○移轉系爭房地所有權之債權，核屬以移
    轉特定物為標的之債權（即特定債權），倘被告2人就系爭
    房地之贈與（或買賣）行為有害於原告上述以給付特定物為
    標的之債權，依上開有關民法第244條第3項規定之說明，原
    告尚不得本於上開債權，訴請撤銷被告間所為贈與（或買賣
    ）之債權行為及物權行為。從而，原告先位聲明以對被告丙○○系爭房地移轉請求權訴請撤銷被告間系爭房地贈與（或
    買賣）之債權、物權行為，要屬無據。
  2.原告先位之訴為無理由，本院應就備位之訴加以審理。
  (二)原告對被告丙○○有無300萬之債權，若有，原告可否基於
    該300萬元之債權關係，訴請撤銷被告間系爭房地贈與（或
    買賣）之債權、物權行為。
  1.被告丙○○抗辯：雙方（丙○○與甲○○）實際上根本無借
    貸關係，協調書（第1條約定）是為掩飾雙方過去曾有同居
    關係之贈與，故借貸關係係通謀虛偽意思表示，應屬無效，
    又被告依民法第408條第1項之規定，撤銷雙方（無論是300
    萬元或系爭房地）贈與關係云云。惟按「上訴人主張系爭房
    屋所有權之讓與於被上訴人，係與上訴人通謀而為之虛偽行
    為，應由該上訴人負舉證責任。」最高法院著有27年上字第
    2622號判例可稽。故被告丙○○應就其與原告間300萬元借
    貸關係為通謀虛偽意思表示乙事，負舉證責任。
  2.被告丙○○固以協調書第5項「乙方（即原告）及其兒子言
    行，如有不利甲方（即丙○○）之行為或干擾，則甲方所開
    立3張本票（NO187477、187448、187449）無效。」之約定
    ，抗辯：倘被告丙○○與原告確有300萬元之借貸關係存在
    ，如何可能會因「原告及其兒子之言行不利丙○○」為理由
    為票據無效之原因，故雙方間並無金錢借貸關係云云。惟查
    ，協調書第2條約定「甲方若付清三百萬元，乙方應將甲方
    所開立之3張本票（NO187477、187448、187449）歸還，且
    乙方應無條件於二個月遷出上開房屋。」，足見上開本票係
    供作擔保之用。衡情，300萬元已屬鉅額款項，若被告丙○○有贈與之意，豈有自縛手腳，另簽本票作為擔保之理？對
    原告言之，其憑空獲贈300萬元，已屬不勞而獲，又有何立
    場要求擔保？故原告與被告丙○○間關於支付300萬元之約
    定，應非贈與甚明。再者，被告丙○○與乙○○於95年10月
    5日結婚，婚前係與原告同居乙情，為丙○○所不否認，而
    系爭協調書係於95年11月22日簽訂，斯時被告丙○○與乙○○間已有婚姻關係，參酌雙方約定內容，為支付金錢、遷出
    房屋（協調書第1條、第2條）或過戶房屋（協調書第1條）
    ，可見調解書應係原告與丙○○結束同居關係所簽署之文件
    。基此，被告丙○○於結束同居關係後，要求原告及其子不
    得對伊不利，否則所簽發之本票無效，亦無悖於常情，被告
    丙○○依此抗辯伊與原告間就300萬元係贈與關係而非借貸
    關係，尚乏依據。此外，被告丙○○未能提出證據證明雙方
    300萬元債權之約定為通謀虛偽意思表示，其抗辯尚無足採
    。
  3.綜上，原告對被告丙○○應有300萬元之債權存在無訛。
  (三)被告間就系爭房地之移轉登記係基於贈與關係或買賣關係。
    原告主張被告2人間就系爭房地移轉登記係基於贈與關係，
    被告否認之，辯稱：因為丙○○曾向乙○○借款，嗣後還不
    出錢，才將系爭房地移轉登記予乙○○抵債，又代書建議云
    云。惟查，
  1.參酌卷附之土地、房屋登記謄本所載，系爭房地係於98 年2
    月24日以夫妻贈與為原因，由被告丙○○移轉登記予被告乙○○，易言之，被告2人係以房地贈與之合意送交地政事務
    所辦理贈與移轉登記甚明。
  2.就被告2人間之借貸情形，被告丙○○陳稱：有1次借100萬
    元，其他不記得了，因為都領出來花掉了，不曉得是否為
    120萬，忘記是否有簽借據，（又改稱）好像有寫，約定幾
    個月還，利息3萬元云云，被告乙○○則稱：我陸陸續續借
    給丙○○300萬元，沒有寫借據，不知道借幾次錢，但記得
    金額，沒有約定何時還錢，因為他有房子，到時候可以拿到
    錢云云，雙方就借款金額明細、有無寫借據、有無利息約定
    、清償期為何之陳述，有相當之出入，故被告所辯：丙○○
    曾向乙○○借300萬元云云，實非無疑。被告固然提出乙○○於95年4月26日匯款120萬元入丙○○之台南區中小企業銀
    行0000000000000000號存摺交易明細、乙○○於96年3月20
    日匯款100萬元予丙○○之郵政跨行匯款申請書及被告乙○○存入新光人壽公司之存入憑條（總金額為53萬1,522元）
    為證，但資金流向之原因多端，未必均為借貸關係而生，故
    不能因被告間有上揭資金流向，即認為雙方有該等金額之借
    貸關係。退一步言之，縱使因上揭郵政跨行匯款申請書上載
    明「購屋尾款」，及新光人壽公司存入憑條載明「丙○○房
    屋貸款」，而認係丙○○向乙○○借貸支付房屋貸款之款項
    ，總額亦僅為153萬1,522元（計算式：1,000,000＋531,522
    ＝1,531,522），亦非被告所稱之300萬元。
  3.按民法第244條第1、2項所稱之無償或有償行為，係以債務
    人與第三人間之行為是否互為對價關係之給付為其區別之標
    準。最高法院著有95年度台上字第2609號判決可資參照。本
    件被告自陳系爭房地總價為460萬元，較之被告丙○○所欠
    款項153萬1,522元，實難謂有對價關係，易言之，被告抗辯
    乙○○係因買賣關係取得系爭房地乙節，尚難憑採。
  4.被告乙○○固然辯稱：是因為代書說可以節省契稅，才辦贈
    與云云，惟按契稅條例第3條之規定，買賣契稅與贈與契稅
    均為其契價百分之六，即買賣與贈與所核課之契稅相同，故
    被告乙○○上開辯解，顯為臨訟杜撰之詞，不能憑採。
六、綜上所述，原告先位之訴部分，訴請被告撤銷系爭房地之債
    權行為，塗銷所有權移轉登記，並將系爭房地所有權移轉登
    記予原告，為無理由，應予駁回。原告備位之訴部分，依據
    契約關係，請求被告丙○○給付300萬元，及自97年12月31
    日起至清償日止，按週年利率百分之五計算之利息，自屬有
    據，應予准許。被告丙○○將系爭房地無償贈與被告乙○○
    ，並以贈與為原因移轉登記予被告乙○○，且被告丙○○贈
    與系爭房地後，顯不足以清償其對原告之債務，而有害原告
    債權，則原告依民法第244條第1項、第4項前段規定，訴請
    被告間就系爭房地，於98年2月24日所為贈與之債權行為及
    物權行為，均應予撤銷，暨被告丙○○應將竹崎地政事務所
    98 年3月2日收件就系爭土地以夫妻贈與為登記原因所為之
    所有權移轉登記予以塗銷，洵屬有據，應予准許。
七、本件事證已臻明確，兩造其餘攻擊防禦方法核與判決結果不
    生影響，爰不一一論述，併此敘明。
八、據上論結，本件原告先位之訴無理由，備位之訴有理由，依
    民事訴訟法第79條、第85條第1項前段，判決如主文。
中    華    民    國    99    年    1     月    29    日
                  民事第一庭法  官  張鶴齡
以上正本係照原本作成
如對本判決上訴須於判決送達後20日內向本院提出上訴狀
中    華    民    國    99    年    1     月    29    日
                            書記官  王博昭

司法院資訊處製作；財團法人民間司法改革基金會備份。
